【裁判字號】    96,簡上,148
【裁判日期】    971204
【裁判案由】    清償借款
【裁判全文】
臺灣士林地方法院民事判決             96年度簡上字第148號
上  訴  人  甲○○
被上訴人    國泰世華商業銀行股份有限公司
法定代理人  乙○○
訴訟代理人  丙○○
上列當事人間清償借款事件，上訴人對於中華民國96年5 月1 日
本院內湖簡易庭95年度湖簡字第646 號第一審判決，提起上訴，
並為訴之追加，本院於民國97年11月20日言詞辯論終結，判決如
下：
    主      文
上訴駁回。
第二審訴訟費用新臺幣貳仟肆佰貳拾元由上訴人負擔。
    事實及理由
一、被上訴人在原審起訴主張：上訴人於民國94年2 月1 日與被
    上訴人成立信用卡使用契約，領用卡號為0000000000000000
    號之VISA信用卡（下稱系爭信用卡），依約上訴人就使用系
    爭信用卡所發生之債務，負全部給付責任，上訴人領用系爭
    信用卡後，即得於各特約商店記帳消費，依信用卡約定條款
    第14條、第15條之約定，應於當其繳款截止日前向被上訴人
    全部清償，或以循環信用方式繳付最低應繳金額，逾期清償
    者依信用卡約定條款第15條、第21條、第22條之約定，除喪
    失期限利益外，應另行給付被上訴人按年息19.7％計算之利
    息，而截至95年2 月9 日止，上訴人消費帳款尚餘新台幣（
    下同）9 萬9,395 元，及其中本金8 萬9,060 元未按期繳付
    。又上訴人另於94年2 月16日與被上訴人成立簡易通信貸款
    契約（下稱通信貸款契約），向被上訴人貸款21萬元，而經
    被上訴人將款項匯入上訴人在被上訴人銀行所申辦之帳戶以
    為借款之交付，雙方約定利息按年息18.5％計算，上訴人應
    分60期清償，依年金法按月計付本息，併入信用卡帳單中與
    信用卡消費帳款一同繳納，另依約定條款第1 條之約定，如
    未依約於繳納期限前繳款或未繳足月付金時，被上訴人得將
    未繳金額之本金部分，或經主張視為到期之本金部分，按信
    用卡循環利率及年息19.7％計算之利息，計至95年2 月9 日
    止，帳款尚餘21萬2,810 元，及其中本金19萬4,218 元未按
    期繳付。是上訴人至95年2 月9 日止，尚有帳款31萬2,205
    元，及其中本金28萬3,278 元部分按前述約定計算之利息未
    給付。為此，依據信用卡使用契約及消費借貸契約法律關係
    訴請上訴人給付等語，而聲明求為判決：上訴人應給付被上
    訴人31萬2,205 元，及其中28萬3,278 元部分，自95 年2月
    10日起至清償日止，按年息19.7％計算之利息。上訴人則以
    ：上訴人未與被上訴人簽訂信用卡使用契約及領用信用卡，
    亦未曾簽訂簡易通信貸款契約或在被上訴人銀行開戶，申請
    書及契約書與開戶申請書上所簽署上訴人姓名，悉非上訴人
    所為，上訴人亦未曾使用該信用卡消費及借款。實則，因上
    訴人曾居住在訴外人曾惠玲家中長達7 年，國民身份證亦曾
    經遺失，之後申請補辦，上述信用卡申請及借款可能係曾惠
    玲冒用上訴人名義向被上訴人申辦，上訴人從未看過帳單，
    也未曾接過被上訴人之徵信電話云云置辯，而聲明求為判決
    ：駁回被上訴人在第一審之訴。
二、原審判決命上訴人依被上訴人之請求如數給付，併依職權為
    假執行之宣告。上訴人不服原審判決，提起本件上訴，所為
    陳述除與在原審所陳相同者外，另補稱：本件相關信用卡申
    請書、通信貸款申請書及存款相關業務申請書（下稱開戶申
    請書）上之上訴人簽名均係偽造，絕非上訴人親簽，所載上
    訴人及聯絡人之聯絡電話，亦均非上訴人或聯絡人所使用，
    上訴人懷疑係曾惠玲所為，曾惠玲證述係上訴人在住處填寫
    信用卡申請書，更與常情由申請人在銀行填載之情況不合，
    要屬虛偽。而實務上，銀行開始時不會通知緊急聯絡人，冒
    名之人可以無所畏懼，且因上訴人與曾惠玲同住一處，工作
    時間交錯，可隨時掌控收信及聯絡，上訴人係被蒙蔽而不知
    。而簽名是否為同一人，需經專業及科學判斷，原審以其受
    污染之心證逕行判斷，自無法得出正確結果。臺灣臺北地方
    法院囑託送鑑單位，無法針對筆順及力道鑑定，其所使用之
    鑑定方法，應係用於男性偽造女性簽名時方才可行，對於女
    性模仿女性筆跡時，則可能無法判別，而曾惠玲有多年機會
    模仿上訴人簽名，與上訴人之字跡自極雷同，故該鑑定結果
    亦非可採。至證人張育菁之證詞，因事經多年，且常人均有
    不願承認其執行職務有重大瑕疵之心態，而曾惠玲亦不可能
    承認偽造簽名，即應認為均不能採取云云，而聲明求為判決
    ：(一)原判決廢棄。(二)被上訴人在第一審之訴駁回。被上訴人
    所為答辯，除與在原審主張相同者外，補陳：本件相關申請
    書經送鑑定結果，均係上訴人親簽，且據證人在原審證述無
    誤，上訴人應負清償責任等語，而聲明求為判決：上訴駁回
    。
三、茲被上訴人主張依據信用卡使用契約及消費借貸契約法律關
    係，訴請上訴人給付，上訴人則以前開情詞置辯。本院判斷
    如下：
  (一)本件被上訴人主張兩造間有前述之信用卡契約及消費借貸契
    約關係存在，並據提出信用卡申請書（原審卷第16頁）、約
    定條款（原審卷第17頁）、開戶申請書（原審卷第49頁）、
    印鑑卡及身份證影本（原審卷第50頁）、交易明資料報表（
    原審卷第51頁）、歷史消費明細表（原審卷第53頁以下）等
    為證。上訴人雖抗辯系爭信用卡申請書、通信貸款申請書及
    開戶申請書上之簽名，均非其本人所親為云云。惟：
  1.上訴人於原審審理中，曾自承：「信用卡我有申請，我記得
    信用卡部分只有8 萬元額度，當初我最後清償6,000 元就沒
    有再使用過」（原審卷第39頁）；「（提示信用卡申請書）
    簽名是我簽的，但資料不是我填的」等語（原審卷第40頁）
    ，應認已經自認系爭信用卡申請書上之簽名為其親簽而為真
    正，依據民事訴訟法第357 條前段規定，應推定該文書為真
    正，上訴人嗣後復加爭執，依同法第279 條第3 項規定，應
    證明其前述自認與事實不符，否則無從撤銷自認。
  2.被上訴人所提出主張為上訴人申辦信用卡、通信貸款及開戶
    之申請書，經臺灣臺北地方法院選任環球鑑定顧問股份有限
    公司與上訴人之筆跡併送鑑定，經分別編定為A2、A3、A4後
    ，就送鑑字跡之結構佈局、運筆用力方式及手指運用等項比
    對結果，據鑑定人提出鑑定報告書判斷：經全面觀察、特徵
    比對等，鑑定結果送件資料上「甲○○」之簽名筆跡，無論
    書寫結構佈局、運筆用力方式、筆序筆癖等習慣皆相同，係
    同一人所為等語（本院卷第114 頁以下），已堪認被上訴人
    所提出上述申請文書上之上訴人簽名為真正，則該等文書亦
    應推定為真正，至其餘上載包括住所、電話、聯絡人等資料
    是否為上訴人親自填載及有無錯誤，則均無礙於此之認定。
    上訴人雖執上情指摘鑑定報告所載內容為不能採取，但前述
    鑑定已經就送鑑筆跡得資為佐證者，加以分類後，經數位放
    大比對結構佈局、運筆用力方式及手指運用，無上訴人所稱
    因其與曾惠玲同為女性而無法鑑定之情形可言，自無礙於上
    開判斷。此外，未據上訴人提出其他得證明其自認為出於錯
    誤或推翻前述鑑定結果之證據，乃徒以空言否認，要屬無據
    ，亦不生撤銷前項自認之效果。
  3.再參照證人即開戶承辦人員張育菁在原審到庭，證述稱：我
    是辦理服務台開戶業務，需要本人帶著身份證、駕照或健保
    卡等有照片雙證件，對於當時來申辦的人我沒有印象，因為
    時間太久了，當時我一定有核對身份證及其他證件，一定也
    要看到本人，依照片所示應該是甲○○，不會是曾惠玲等語
    （原審卷第82頁），另證人曾惠玲亦證稱：93年10月7 日中
    午休息時間，是我騎機車到甲○○公司載甲○○到國泰世華
    一同進去開戶，當時我在場，當初經辦人是張育菁，信用卡
    申請書是甲○○在家裡躺在沙發上寫的等語（原審卷第83頁
    ），而上訴人復自承：「（你跟曾惠玲以身份證來看是否會
    誤認？）如依一般來看是不像的，但在不同情況下，可能有
    不同的看法，如果是認識的人來辦又不同」等語（本院卷第
    82頁）。另依據申請系爭信用卡及開戶時所附國民身份證與
    國民健康保險卡（原審卷第50頁）影本與戶籍謄本（原審卷
    第55頁）顯示，上訴人國民身份證換發時間，分別為93年5
    月7 日及95年3 月15日，而系爭信用卡及通信貸款申請時間
    均為94年2 月間，上訴人在原審95年8 月1 日庭期到庭陳稱
    ：身份證在去年底有找不到，所以去申請換發等語（原審卷
    第40頁），即上訴人遺失舊國民身份證之時間為94年底，則
    系爭信用卡、通信貸款與開設帳戶時，上訴人之國民身份證
    應為自己持用無誤，且國民健康保險卡既無遺失或被盜用情
    事，亦應為上訴人自己持有等情，互核可知上訴人與曾惠玲
    外貌不同，常人不至混淆，而銀行於客戶洽辦開戶時，亦必
    核對身份證明文件，此為通常之情形，被上訴人所屬承辦人
    既經核對當時前往申辦人之國民身份證及國民健康保險卡等
    證明文件，而上訴人之國民身份證正本當時又係其自己持用
    ，無遺失之情形，即無遭他人持各該證件正本冒名使用以申
    請之可能，且該等證明文件上有上訴人之照片，與曾惠玲復
    無誤認之可能，且經曾惠玲證述有陪同前往開設系爭帳戶，
    凡此均足以認定被上訴人所主張之信用卡、通信貸款及帳戶
    設立申請，均係上訴人親自簽名申辦，其經上訴人承諾後，
    即因此與被上訴人成立信用卡使用及消費借貸契約關係，應
    堪認定。
  4.又考之證人張育菁證述，核與曾惠玲所陳相符，不能逕以上
    訴人指摘利害關係如何，逕行主觀推論必為不實，且上訴人
    向臺灣新竹地方法院檢察署檢察官對曾惠玲提出偽造文書等
    告訴案件，亦經以臺灣新竹地方法院檢察署95年度偵字第49
    97號不起訴處分書為不起訴處分，有不起訴處分書一份（本
    院卷第60頁以下），附卷可稽。而在上述不起訴處分書中，
    亦經載明上訴人告訴意旨，乃指陳：早於93年8 月間即發現
    曾惠玲盜用信用卡及冒名申辦信用卡使用而預借現金，嗣更
    於93年7 月27日、同年9 月1 日，同意以自己名義向銀行分
    別貸款各108 萬元、31萬元供曾惠玲清償欠債等語，益顯上
    訴人與曾惠玲關係密切非常，當時甚至願為曾惠玲對外負擔
    鉅額貸款債務，且二人同居一處多年，而系爭信用卡申辦及
    借款時間，又均係在其指訴發現曾惠玲冒名時間之後，常情
    上訴人必然更生戒心而謹慎保管證件、注意往來通知與信件
    ，殊無任由曾惠玲長期冒名申請信用卡使用或貸款而不知之
    理。況據被上訴人所提出上訴人曾經向被上訴人申辦領用之
    信用卡卡號有四，即0000000000000000、0000000000000000
    、0000000000000000、0000000000000000等號，另依上訴人
    於原審言詞辯論期日敘明：信用卡我有申請等語（原審卷第
    39頁），可知上述4 張信用卡中，至少必有其中之一為上訴
    人自己申請，詎其竟就上述全部信用卡之申辦，均向臺灣新
    竹地方法院檢察署檢察官告訴為曾惠玲冒名所為，於本件審
    理過程中，亦反覆或稱信用卡申請書上之簽名為其所簽署，
    或否認為其親自簽名，尤顯其前後陳述反覆不實，所辯為無
    可採取。至上訴人以所謂：申請信用卡必在銀行填寫云云，
    指摘曾惠玲證述不實，則與常情不符，亦為不能採據，更不
    能因此推認曾惠玲之證述有何不可採取之瑕疵。
  (二)按「債權人基於債之關係，得向債務人請求給付。」，民法
    第199 條第1 項定有明文。查系爭信用卡使用及通信貸款申
    請，均為上訴人所簽名申辦，且經被上訴人承諾，兩造間因
    此成立信用卡使用契約及消費借貸契約關係，上訴人負有依
    約給付之義務。而被上訴人主張之兩造上述契約約定內容、
    核發信用卡消費持以使用、借款匯入上訴人帳戶等事實，業
    據提出信用卡申請書、通信貸款申請書、約定條款、消費帳
    款債權明細報表（原審卷第15頁）、歷史帳單彙總查詢報表
    （原審卷第18頁）、交易明細資料報表（原審卷第51頁）、
    歷史消費明細表（原審卷第53頁）及歷史繳款明細表（原審
    卷第54頁）等為證，核屬相符，亦堪信為真實，則上訴人依
    約負有給付義務，其迄今未付，應併依契約所定給付約定利
    息。是被上訴人本於信用卡使用契約及消費借貸契約之約定
    ，請求上訴人給付31萬2,205 元，及其中28萬3,278 元部分
    ，自95年2 月10日起至清償日止，按年息19.7％計算之利息
    ，於法洵屬有據。
四、從而，被上訴人主張依據信用卡使用契約及消費借貸契約之
    約定，訴請上訴人給付31萬2,205 元，及其中28萬3,278 元
    部分，自95年2 月10日起至清償日止，按年息19.7％之利息
    ，為有理由。原審判命上訴人給付上開金額及利息，並依職
    權宣告假執行，於法要無不合。上訴意旨指摘原判決不當，
    求予廢棄改判，為無理由，應駁回其上訴。
五、末按「法院為終局判決時，應依職權為訴訟費用之裁判。」
    民事訴訟法第87條第1 項定有明文。本件上訴人之上訴既為
    無理由，依據同法第78條規定，訴訟費用2,420 元應由上訴
    人負擔，爰併諭知如主文第二項所示。
六、本件判決基礎已臻明確，兩造其餘之攻擊防禦方法及訴訟資
    料經本院悉予斟酌後，認均於本件之判斷不生影響，於茲不
    贅。
七、據上論結，本件上訴為無理由，依民事訴訟法436 條之1 第
    3 項、第463 條、第449 條第1 項、第78條、第87條第1 項
    ，判決如主文。
中    華    民    國    97    年    12    月    4     日
                  民事第一庭  審判長法  官  黃小瑩
                                    法  官  藍雅清
                                    法  官  蕭錫証
以上正本證明與原本無異。
本件判決不得上訴。
中    華    民    國    97    年    12    月    5     日
                                    書記官  林立原


司法院資訊處製作；財團法人民間司法改革基金會備份。
